最高法院刑事判決　　　　　　　　　　　　　　　八十六年度台上字第六一五三號
　　上訴人　台灣高等法院台南分院檢察署檢察官
　　被　告　甲○○
右上訴人因被告殺人未遂案件，不服台灣高等法院台南分院中華民國八十六年三月二
十五日第二審判決（八十五年度上訴字第一七五四號，起訴案號：台灣台南地方法院
檢察署八十五年度偵字第一二六二三號），提起上訴，本院判決如左：
    主  文
原判決撤銷，發回台灣高等法院台南分院。
    理  由
本件原判決認定被告甲○○因其友人涂世川於民國八十四年五月二十三日，與賴明水
在酒店喝酒發生齟齬，心生怨忿，欲將賴明水押出理論，乃應涂某之邀，夥同已滿十
八歲之涂世川、沈獻欽、張敦欽（已經第一審依殺人未遂罪，分別判處有期徒刑七年
或八年在案，現上訴原審中），共同基於妨害自由及使人受重傷之犯意聯絡，於八十
四年五月二十六日晚上八時許，由沈獻欽持奧地利製制式九○半自動手槍一支（內裝
九ＭＭ制式子彈三顆），張敦欽持制式九○手槍一支，共搭由被告駕駛之牌照ＴＫ－
○五○一號自用小客車，至台南縣新營市○○路三七八巷十九之六號賴明水岳父家，
由沈獻欽、張敦欽下車，施以不法腕力強將賴明水押上車，由被告駕駛，沈獻欽則坐
於右前座，涂世川及張敦欽則坐於後座之賴明水兩側，不讓賴某離去，而剝奪賴某行
動自由，嗣將車駛往台南縣六甲鄉往柳營鄉途中，賴明水與涂世川復為喝酒之事爭執
而起言語衝突，致沈獻欽心生不滿，乃以手持之制式九○手槍朝賴明水之腳部射擊一
槍，惟因車行快速車身動而未擊中，其間因賴明水抗拒，以腳踢前座之被告及沈獻
欽，被告益生不滿，車行至台南縣柳營鄉果毅村附近，乃將自用小客車停放路旁，共
同命賴明水下車，嗣賴某下車後，被告即以路旁拾得之樹枝幹毆打賴明水，並以踢
賴某腹部，致賴明水不支倒地，涂世川見狀，乃自沈獻欽處取來奧地利製九○式手槍
，朝賴明水之臀部射擊一槍，子彈自賴某之左臀部貫穿右陰囊至右大腿部，經賴明水
表示不願計較，涂世川等人始將賴某扶上車，送往台南新營市「唯農醫院」附近讓賴
明水下車後，共同駕車逃逸，嗣賴某倖經路人送往「唯農醫院」急救，再轉往嘉義市
○○路之「榮邦醫院」診療後，始未造成腿部及生殖機能之重大不治或難治之傷害。
後經警方據報，先後於同年十二月十二日及二十日逮獲涂世川及張敦欽，復於八十五
年三月六日晚上六時四十五分，在台南縣新營市○○○街上查獲沈獻欽，且於翌（七
）日由沈某帶同警方至台南縣新營市○○路旁農田之工寮內起出前揭奧地利製九○制
式手槍一支及子彈一顆（至其餘之槍彈因與本案無關，爰不另記載），復由渠等於警
局之供述始循線再查知被告之上情。嗣被告因逃亡，經台灣台南地方法院通緝，迄八
十五年十月五日始經警方緝獲到案等情。因而撤銷第一審不當之判決，改判論處被告
共同使人受重傷未遂罪刑，固非無見。
惟查(一)原判決附表記載之制式手槍共有二支，乃主文諭知沒收時，竟載如原判決附表
所示之制式手槍一支沒收，殊有違誤。(二)原判決事實欄既載被告與涂世川、沈獻欽、
張敦欽共同基於妨害自由及使人受重傷之犯意聯絡，於八十四年五月二十六日晚上八
時許，由沈獻欽持奧地利製制式九○半自動手槍一支（內裝九ＭＭ制式子彈三顆）、
張敦欽持制式九○手槍一支，共搭被告駕駛之自用小客車，前往強押被害人賴明水。
則就持有子彈部分，該三顆子彈是否可供軍用，關係被告有無刑法第一百八十七條較
重處罰規定之適用問題，原審未予調查審認，遽論被告係犯槍彈藥刀械管制條例第
十一條第三項之罪，尚嫌速斷，難謂適法。(三)原判決事實欄認定涂世川係持奧地利製
九○手槍朝被害人臀部射擊一槍，乃理由載係朝腎部射擊一槍（見原判決第三頁倒
數第三行），已屬矛盾。而事實欄認定子彈自被害人之左臀部貫穿右陰囊至右大腿部
，則是否造成腿及生殖機能喪失，竟未函榮邦醫院調查，僅於理由內引用原審卷四十
二頁反面原審訊問被害人「你是否痊癒了，有無影響生殖﹖」被害人答稱「我只是表
皮受傷。」之與事實不符供述，而認定被害人未達重傷程度，自有應於審判期日調查
之證據未予調查之違法。(四)原判決認定被告與涂世川等人無使被害人喪失生命之殺人
犯意，然對被害人於警訊指稱：「開車的那名男子（指被告）不知持何種重物由背後
朝我後頸部重擊，我不支倒地後，他又趨前用腳猛踢我身體的胸部、背部、腹部、腰
部等部位，連續猛踢有五、六下後仍不罷手，接著由涂世川將與我同坐後座右側靠窗
的那名男子（按指沈獻欽）手上取過那把九二（○）手槍，就朝我左臀部射殺一槍，
子彈貫穿右大腿後，他們四人好像心有不甘，在一旁打商量，怕事跡敗露，想要將我
射死，所以開車的那名男子（指被告）就開口對涂世川說，再開一槍把他射死」（見
警局二九六六八號卷(一)第三頁反面）。共犯涂世川於警訊時供承：「我將槍朝賴某左
臀部開了一槍後，我就將槍交還給沈獻欽，他重新裝填子彈後，再持槍以槍口抵住賴
明水的頭部，對我說『這如果不把他做掉的話，恐怕會有後患』，並看我意思如何」
（見同上警卷第九頁反面），何以不能認定被告等人有殺人犯意，未見說明，有判決
理由不備之違法。以上或為上訴意旨所指摘，或為本院得依職權調查之事項，應認有
發回更審之原因。
據上論結，應依刑事訴訟法第三百九十七條、第四百零一條，判決如主文。
中      華      民      國    八十六    年      十      月      十六    日
                              最高法院刑事第九庭
                                  審判長法官  謝  家  鶴
                                        法官  羅  一  宇
                                        法官  吳  昭  瑩
                                        法官  花  滿  堂
                                        法官  陳  世  淙
      右正本證明與原本無異
                                              書  記  官
中      華      民      國    八十六    年      十      月    二十三    日
